【裁判字號】    98,上,148
【裁判日期】    980702
【裁判案由】    損害賠償
【裁判全文】
臺灣高等法院臺中分院民事判決           98年度上字第148號
上  訴  人  丙○○
（即反訴原告）
被  上訴人  甲○○
（即反訴被告）
訴訟代理人  乙○○
上列當事人間請求損害賠償事件，上訴人對於民國98年3月18日
臺灣臺中地方法院97年度訴字第266號第一審判決提起上訴並提
起反訴，本院於民國98年6月30日言詞辯論終結，判決如下：
    主  文
上訴及反訴均駁回。
第二審訴訟費用及附帶上訴訴訟費用均由上訴人負擔。
    事實及理由
一、被上訴人即反訴被告部分：
  (一)被上訴人起訴主張：上訴人為其父任勤漢之友人，並自民國
    （下同）92年5月8日起遷入任勤漢住處，當時被上訴人因案
    在監服刑，任勤漢於93年間生病住院，住院期間任勤漢所有
    如原判決附表所示之財產（下稱系爭財物）均放置於任勤漢
    之住處房間內。嗣任勤漢於 94年1月14日病故，其親友戊○
    ○、張聖傑、丁○○於 94年1月17日至任勤漢住處，與上訴
    人共同確認任勤漢所遺財產（不含不動產）項目、金額，在
    場人公議任勤漢所遺包含系爭財物在內之有價財產由上訴人
    暫時保管，並由戊○○、張聖傑、丁○○與上訴人在保管字
    據上簽名。嗣被上訴人因辦理繼承事宜聘請律師費用不足，
    遂由上訴人於94年2月25日先將原判決附表編號1之飾金典當
    ，得款新台幣（下同）3萬元，除2萬5000元繳付律師費外，
    其餘 5000元則預留為3個月之典當利息，其後被上訴人於94
    年6月10日即第4個月典當利息到期前，委託訴外人賴楊何悅
    交付 3萬元予上訴人，上訴人並已贖回上開飾金。詎被上訴
    人於95年11月21日服刑完畢出監，欲向上訴人索回其暫時保
    管之系爭財物時，上訴人竟拒不返還，基於不法所有之意圖
    而侵占入己。系爭財物為任勤漢所有，任勤漢去世後，被上
    訴人為唯一繼承人，系爭財物自由被上訴人繼承而取得所有
    權，上訴人屢經催索均拒不返還，無權占有被上訴人所有之
    系爭財物，爰依繼承、侵權行為、寄託契約、所有物返還請
    求權及代償請求等法律關係求為判命上訴人應返還系爭財物
    ，如不能返還時，應賠償被上訴人金價10萬元及銀圓價值13
    0萬元，合計為140萬元，及自起訴狀繕本送達翌日起至清償
    日止按年息百分之 5計算之利息，並願供擔保請准宣告假執
    行之判決。
二、上訴人即反訴原告自認於任勤漢去世後在 94年1月17日簽署
    保管字據、持有系爭財物，嗣於 94年2月25日為支付律師費
    用，將原判決附表編號1之飾金典當，得款3萬元，其中2萬5
    元繳付律師費，其餘 5000元則預留為3個月之典當利息及原
    判決附表編號 1之飾金嗣經上訴人贖回等事實，惟否認有侵
    占或無權占有系爭財物及上訴人負有返還或賠償其價額之義
    務，並辯稱：
  (一)任勤漢於93年底生病住院期間，將家中大門、房間及抽屜鑰
    匙均交給上訴人負責保管，並為報答上訴人照顧任勤漢12年
    之恩情而將系爭財物均贈與上訴人。任勤漢亡故後，其親友
    至家中找出任勤漢遺留之財產（包含系爭財物），仍交由上
    訴人保管。任勤漢雖已將系爭財物贈與上訴人，但上訴人並
    不想要，所以才在寫給被上訴人之書信中表示代為保管，會
    還給被上訴人。系爭財物均是任勤漢贈與上訴人，上訴人並
    無侵占或無權占有之行為，業經臺灣高等法院臺中分院刑事
    判決被告無罪確定。
  (二)原判決附表編號1之飾金，其中2條金鍊重 3兩，因上訴人戴
    用拍照後，未與其餘飾金、銀圓放在一起而未失竊，該 2條
    金鍊於95年12月間被上訴人與配偶拍結婚照當天，上訴人已
    親自交予被上訴人之配偶乙○○，但上訴人未令乙○○出具
    字據。其餘金飾及銀圓業於 95年2月間被訴外人蔡明意竊取
    ，上訴人因不懂法律而未去報案，上訴人有到監獄探視被上
    訴人欲告知此事，但被上訴人不理上訴人，95年11月20日被
    上訴人假釋出獄時，上訴人馬上告訴被上訴人失竊之事，系
    爭財物均不在上訴人占有中，上訴人無法返還，如果未遭竊
    ，上訴人願意還給被上訴人。
  (三)原判決附表編號2之銀圓是任勤漢於 83年間以1枚1元之價值
    在賊市購得 44枚，其中4枚贈與上訴人，84年間任勤漢將銀
    圓帶去大陸出售，但沒人要購買才知道所購銀圓是假的，並
    無任何價值。
  (四)如認為上訴人應賠償系爭財物予被上訴人，上訴人得主張以
    下之抵銷抗辯：(1)85年、87年間任勤漢車禍住院由上訴人照
    顧60日及93年12月11日生重病住院由上訴人照顧26日，看護
    費用共20萬6400元；(2)任勤漢2次車禍出院後由上訴人照顧1
    年；被上訴人在監獄服刑 8年，任勤漢叫上訴人提菜去監獄
    看被上訴人；上訴人自82年間起照顧任勤漢12年；為了照顧
    任勤漢，上訴人也病倒3個多月及幫忙處理任勤漢之後事，4
    個多月無法工作。被上訴人應付上訴人上述期間之工資 244
    萬3500元；(3)自任勤漢93年12月11日重病住院至其去世後，
    上訴人為任勤漢代墊看護費用、醫藥費用、營養品費用、喪
    葬費用、送菜給被上訴人之費用、車資、祭拜費用、生活雜
    支等費用70萬2027元；(4)被上訴人無故對上訴人提起刑事告
    訴及民事訴訟，應給付上訴人精神賠償48萬6000元。以上合
    計為351萬3927元。
三、原審判命上訴人應將系爭財物返還被上訴人；如不能返還時
    ，應給付被上訴人10萬元，及自 96年8月21日起至清償日止
    ，按年息百分之 5計算之利息，並就其勝訴部分依職權宣告
    假執行，駁回被上訴人其餘部分之請求。被上訴人就其敗訴
    部分未聲明不服，此部分已經確定。上訴人就其敗訴部分則
    聲明不服，求為判決(一)原判決命上訴人給付部分廢棄。(二)上
    開廢棄部分，被上訴人在第一審之訴及假執行之聲請均駁回
    。並依據民事訴訟法第 446條第2項第3款規定，以上訴人主
    張抵銷被上訴人請求後之餘額 168萬5000元部分提起反訴，
    求為命被上訴人即反訴被告給付 168萬5000元之判決。被上
    訴人則求為判決駁回上訴及反訴。
四、被上訴人主張系爭財物原為其父任勤漢所有，於任勤漢去世
    後， 94年1月17日由任勤漢之親友與上訴人共議並簽署保管
    字據，由上訴人保管持有，嗣於 94年2月25日，由上訴人將
    原判決附表編號1之金飾典當，得款3萬元，其中 2萬5000元
    用以支付被上訴人委任辦理繼承事宜之律師費，其餘5000元
    則預留為3個月之典當利息及原判決附表編號1之飾金嗣經上
    訴人贖回等事實，均為上訴人所不爭執，堪信屬實。
五、被上訴人主張上訴人於被上訴人出獄向其索討時，拒不返還
    系爭財物，無權占有、侵占該物品之事實，則為上訴人所否
    認，並以前詞置辯。經查：
  (一)上訴人雖辯稱系爭財物為任勤漢生病期間為感謝上訴人照顧
    之恩情而贈與上訴人，已為被上訴人所否認，上訴人於審理
    中復未能舉證以實其說，所辯自難憑信。況任勤漢去世後，
    上訴人猶與任勤漢之親友即戊○○、張聖傑、丁○○等人共
    同確認任勤漢之遺產項目、數額，其中亦將系爭財物列入為
    任勤漢之遺產，並共議由上訴人暫管，此有被上訴人提出經
    上訴人、戊○○等人共同簽署之保管字據影本在卷可憑，上
    訴人亦不爭執有共同確認財物及簽署字據之行為。系爭財物
    如經任勤漢贈與上訴人，於清點確認任勤漢遺產時，上訴人
    自得當場表明異議，惟上訴人當時並未表示受贈系爭財物，
    已據證人丁○○、戊○○到庭結證屬實，則上訴人當場不僅
    未表示異議且尚在保管字據上簽名；再參酌被上訴人服刑期
    間，上訴人於 94年6月15日寄予被上訴人之書信中，亦明白
    表示「我只有保管你爸爸的存款、金子和家裡的一切東西，
    等你回來就交給你」等語，有被上訴人提出之信函影本可憑
    ，足見上訴人辯稱任勤漢系爭財物贈與上訴人云云，並無可
    採。
  (二)上訴人另辯稱原判決附表編號1之飾金，其中2條金鍊已交予
    被上訴人之配偶，亦為被上訴人所否認，上訴人復未能證明
    已返還部分金飾予被上訴人，所辯自難採信。至上訴人辯稱
    系爭財物遭訴外人蔡明意竊取云云，於刑事案件審理中，業
    經法院多次傳喚蔡明意均未到庭，無從佐證上訴人所言屬實
    。而上訴人如係確實遭竊，且失竊之物品價值不菲，衡情，
    自應報警協助尋回失物，惟上訴人自承未報警，上訴人於刑
    事偵查中原係供稱，因不知道係何人竊取，所以沒有報案云
    云；於刑事一審審理中則稱因其有違規擺攤遭告發，所以不
    敢去報警，伊懷疑係房客蔡明意所竊云云；有關遭竊之時間
    ，上訴人於偵查中稱係在94年12月間，於刑事一審審理時先
    稱95年11月間發現遺失，後又具狀稱94年11月29日被偷，當
    天有跟鄰居講等語，經刑事二審判決以上訴人於 95年1月23
    日請人代筆寫信給在監服刑之被上訴人，提到「你的黃金要
    不要拿回來，如果拿回來，利息從94年6月起至95年2月止，
    共9個月利息是1萬3500元，再加上黃金錢3萬元，總共4萬35
    00元，如果黃金不拿回來，我沒錢代你繳利息了，如果連三
    個月不繳利錢，黃金就拿不回來了」等語，認定上訴人辯稱
    94年12月間遭竊並非事實後，上訴人於本件審理中則再改稱
    是 95年2月遭竊，核其所辯情節，前後不一，且與常理不合
    ，上訴人所辯自難憑信。
  (三)按繼承，因被繼承人死亡而開始；繼承人自繼承開始，除本
    法另有規定外，承受被繼承財產上之一切權利義務；又所有
    人對於無權占有或侵奪其所有物者，得請求返還之。民法第
    1147條、第 1148條、第767條前段均有明文規定。系爭財物
    為任勤漢所有，被上訴人為任勤漢之唯一繼承人，於任勤漢
    去世後，系爭財物即由被上訴人繼承而取得所有權。上訴人
    雖經與任勤漢之親友共議後，暫予保管系爭財物，惟於被上
    訴人出獄後，多次向上訴人催討，上訴人仍不返還系爭財物
    ，有被上訴人提出之存證信函影本可稽，上訴人所為自屬無
    權占有，被上訴人依民法第 767條前段之規定，請求上訴人
    返還系爭財物自屬有據。
  (四)被上訴人請求上訴人返還之系爭財物，為特定之物，被上訴
    人併請求如上訴人不能返還被上訴人時應以金錢賠償，亦屬
    有據。其中原判決附表編號 1之飾金共重3兩9錢5分8，有保
    管字據影本可稽，依被上訴人起訴時（96年8月1日）銀行公
    會公告之黃金牌價為每錢 2770元（賣出），參酌附表編號1
    之飾金，經自然使用而產生之耗損，本院認被上訴人主張原
    判決附表編號1飾金之價值為 10萬元，應屬可採。原判決附
    表編號 2之民國初年銀圓40枚，上訴人否認為真品，被上訴
    人起訴狀附件二雖稱係民國初年銀圓（袁世凱）20枚及民國
    18年銀圓（孫中山）20枚，惟未據被上訴人舉證以實其說，
    而銀圓之型式、流通量、品相等因素俱大幅影響其交換價值
    ，且在市場上流通偽品甚多，則被上訴人就原判決附表編號
    2 所示銀圓之真偽、型式、品相等，均未能舉證證明之，該
    銀圓雖為被上訴人父親所遺，具有人倫上不能磨滅之情感價
    值，終無從評價為具有市場上之交換價值，是被上訴人主張
    原判決附表編號2之銀圓有價及其價值，即難遽以採納。
  (五)上訴人又主張伊如需賠償被上訴人，則因被上訴人積欠伊35
    1萬 3927元之債務，上訴人主張抵銷，並以抵銷後之餘額，
    依據民事訴訟法第446條第2項第3款規定，就其中168萬5000
    元部分提起反訴，求為命被上訴人即反訴被告給付168萬500
    0元（見本院卷第 97頁反面）云云。惟被上訴人否認積欠上
    訴人任何債務。依上訴人之主張，其中有關其看護任勤漢之
    費用、照顧任勤漢之工資，均不能證明係任勤漢雇用其照顧
    ，上訴人自無請求看護費用之權利。至監所探視被上訴人之
    工資損失乃上訴人自願探視被上訴人，其所支出之費用亦不
    能請求。至兩造間訴訟，上訴人無法證明其精神有何損害，
    且此損害為被上訴人故意或過失所致，不能請求賠償。另有
    關代墊費用部分，固據上訴人提出法律事務所收據、任勤漢
    存摺、代墊明細表、支出證明單、中國醫藥大學附設醫院收
    費證明、證明書、統一發票及收據、服務單等影本為證，惟
    查：代墊明細表、支出證明單均為上訴人自行書寫製作，無
    從據為上訴人有利之認定；法律事務所收據，係以原判決附
    表編號 1之飾金典當取得之資金支付、天然氣、服務費等收
    據，依任勤漢之存摺影本所示，係自任勤漢之存款扣繳，均
    非上訴人以自有資金支付；中國醫藥大學附設醫院收費證明
    ，僅係作為醫療費用之證明書，並非繳交費用後取得之收據
    ；另其餘統一發票、收據，依其記載之內容，均無從判斷其
    支出對象及目的，而作為上訴人代墊費用之證明，上訴人既
    未能舉證證明對被上訴人有何債權請求權存在，其所為抵銷
    之抗辯，亦不足採信，從而其提起反訴請求被上訴人給付16
    8萬5000元，亦不應准許。
六、綜上所述，被上訴人為系爭財物之所有權人，系爭財物既為
    上訴人無權占有，被上訴人依民法第 767條前段規定，請求
    上訴人返還系爭財物；並於上訴人不能返還時，請求上訴人
    應賠償被上訴人10萬元及自起訴狀繕本送達翌日即 96年8月
    21日起至清償日止按年息百分之 5計算之法定遲延利息，為
    有理由，應予准許。被上訴人依繼承、侵權行為、寄託契約
    及所有物返還請求之法律關係提起本訴，並請求法院就此上
    述訴訟標的擇一為其勝訴之判決，本院既依民法第 767條前
    段及代償請求之法律關係，為被上訴人部分勝訴之判決，自
    毋庸再就被上訴人所主張之其他法律關係再為審酌。原審判
    命上訴人如數給付，於法並無不合。上訴意旨指摘原判決此
    部分不當，求予廢棄改判，為無理由，應予駁回。至上訴人
    提起之反訴亦無理由，應予駁回。
七、據上論結，本件上訴及反訴為無理由，依民事訴訟法第 449
    條第1項、第78條，判決如主文。
中    華    民    國    98    年    7     月    2     日
                民事第七庭    審判長法  官  童有德
                                    法  官  陳繼先
                                    法  官  曾謀貴
以上正本係照原本作成。
如對本判決上訴，須於收受判決送達後20日內向本院提出上訴書
狀，其未表明上訴理由者，應於提出上訴後20日內向本院提出上
訴理由書（須按他造人數附具繕本）。
上訴時應提出委任律師為訴訟代理人之委任狀。具有民事訴訟法
第466條之1第1項但書或第2項之情形為訴訟代理人者，另應附具
律師及格證書及釋明委任人與受任人有該條項所定關係之釋明文
書影本。
                                    書記官  王麗珍
中    華    民    國    98    年    7     月    2     日
                                                      Ｖ


司法院資訊處製作；財團法人民間司法改革基金會備份。
